【裁判字號】    90,上,431
【裁判日期】    900808
【裁判案由】    第三人異議之訴
【裁判全文】
台灣高等法院民事判決  九十年度上字第四三一號
      上  訴  人  乙  ○
      被 上 訴人  甲○○
右當事人間第三人異議之訴事件，上訴人對於中華民國九十年三月三十日臺灣板橋地
方法院九十年度訴字第二三七號第一審判決提起上訴，本院判決如左：
    主    文
上訴駁回。
第二審訴訟費用由上訴人負擔。
    事    實
甲、上訴人方面：
壹、聲明：
  一原判決廢棄。
  二台灣板橋地方法院八十九年度民執水字第一六六五一號強制執行事件，就坐落台
    北縣五股鄉○○段更寮小段二地號土地上之建物，門牌號碼台北縣五股鄉○○路
    ○段五十二巷十五－一、十五－二、十五－七及中興路二段五十二巷九號（原門
    牌號碼為十五之三號）等鋼架石棉瓦之建物四棟（下稱系爭房屋），所為之強制
    執行程序，應予撤銷。
貳、陳述：除引用原判決書之記載外，補稱略以：
  一違章建築之繼受取得人於違章建築被查封時，法院不准原始建築人主張所有權而
    排除強制執行，蓋其已無「即受確認判決之法律上利益」之存在（最高法院四十
    八年台上字第一八一二號及五十年台上字第一二三六號判例）；惟法院亦不許違
    章建築之繼受取得人（包括買受人及受贈人）提起異議之訴，無非以違章建築無
    法辦理登記，其所有權仍屬原始建築人所有，買受人並非所有權人，買受人雖買
    受在先，亦無排除強制執行之權利（最高法院四十八年台上字第二Ｏ九號判例）
    。最高法院於此不同立場，採不同之立論，其所持之法理見解，前後不能一致。
  二違章建築之買受人雖因不能辦理所有權移轉登記，致無法取得所有權，但買受人
    基於買賣契約之關係，所享有之下述處分權能，其地位與一般所有權人無異：(一)
    買受人可將其地位轉讓他人，或基於買賣，或基於贈與，無民法第二百九十四條
    不得移轉之限制；此外，更得以其為租賃、使用借貸等法律行為之標的；縱因無
    法辦理登記，不能為所有權之移轉登記，但與無處分權之情形不同。(二)買受人可
    將建築物為事實上之處分，任何人不得加以干涉，買受人雖在法律上不能認係所
    有權人，但卻有此種實質之權限。甚至違章建築物在原始所有人之債權人聲請強
    制執行而未查封前，擅將自己占有之違章建築拆除，亦不負刑法第三百五十三條
    及第三百五十六條之刑責（司法行政部五十七年六月十二日台五十七函民決字第
    三八九七號函內政部）。故買受人所取得違章建築之事實處分權，其地位與一般
    所有權人無異，而與單純之「占有」，所享權利範圍，並非相同，本件不應概括
    援用最高法院四十四年台上字第七二一號判例意旨。
  三再參照最高法院四十八年台上字第一八一二號、五十年台上字第一二三六號判例
    意旨，並參以「系爭房屋，其原始建築人陳重吉在八十一年間已因互易而交付受
    領各該房屋事實上之處分權，並經上訴人出租與他人使用」、「上訴人之占有用
    益處分權，已交付移轉，迄今已歷九年之久，該事實狀態，已為社會所信賴」、
    、「上訴人因交付占有系爭房屋之收益處分權後，嗣已在八十八年七月五日向台
    北縣稅捐處新莊分處申報房屋稅之設籍登記，足證違章建築物納稅人之所有意思
    」等事實，倘認類此所取得之「事實處分權」依最高法院四十八年台上字第二Ｏ
    九號判例意旨，其法律上之效果仍與單純之「占有」同視，無從據以排除強制執
    行，不但無以確保交易之安全，亦殊悖人情。抑有進者，最高法院四十七年台上
    字第一七Ｏ四號判決所指不足以排除強制執行之執行標的，係指地政機關能登記
    而無不能登記，迄未為所有權移轉登記之情形，要與系爭房屋係違章建築為地政
    機關所不許登記然已取得事實處分權長達九年之情形，究非相同，不能以彼例此
    。申言之，依前開最高法院四十七年台上字第一七Ｏ四號裁判意旨之反面解釋，
    上訴人應享有足以排除強制執行之權利，方符憲法第十五條保障人民財產權之意
    旨，並維社會生活永續狀態事實保護，以確保交易之安全。
、證據：除援用原審所提證據外，補提最高法院民事判決要旨一份為證，並聲請訊
    問證人陳重泰。
乙、被上訴人方面：未於言詞辯論期日到場，據其以前提出之答辯狀所為之聲明及陳
    述如左：
壹、聲明：駁回上訴。
貳、陳述：除引用原判決書之記載外，補稱略以：
  一上訴人主張其基於買賣契約之關係，享有處分系爭違章建築之權能云云，與事實
    不符：
    查上訴人並未買受系爭房屋，系爭房屋之原始建造人陳重吉亦未與上訴人成立互
    易關係。事實上，陳重吉於七十二年間建造系爭房屋，七十三年完工後，以其中
    五十二巷十五－一、十五－三、十五－七號由地主即其父收取房租以抵償建屋地
    租及繳納貸款利息，八十三年四月二十三日其父死亡後，由其母（即上訴人）收
    租，至於建物所有權仍屬原始起造人陳重吉所有。上訴人提出之房屋租賃契約書
    ，不足以證明上訴人有買賣或互易契約關係。
  二何況強制執行法第十五條所謂「就執行標的物有足以排除強制執行之權利者」，
    係指對於執行標的物有所有權、典權、留置權、質權存在情形之一者而言。占有
    ，依民法第九百四十條之規定，不過對於物有事實上之管領之力，自不包含在內
    （最高法院四十四年台上字第七二一號判例）。又違章建築，地政機關不許登記
    ，故該建築物之買受人無從取得所有權之登記，若該房屋為債務人所有，買受人
    雖買受在先，亦無排除強制執行之權利（最高法院四十八年台上字第二Ｏ九號判
    例、六十九年台上字第三七二六號判決）。系爭房屋為執行債務人陳重吉所建造
    ，為陳重吉所有，縱上訴人主張買賣關係，亦不能取得所有權，即無排除強制執
    行之權利。
  三民法物權編關於登記規定，僅限於同編施行法第三條第二項所稱「未能依前項法
    律登記前」之情形，始不適用民法物權編關於登記之規定。系爭房屋既係違章建
    築而不能登記，顯與前開規定之情形有間，上訴人以系爭房屋係違章建築，為地
    政機關所不許登記，並非能登記而不登記，且已占有用益多年，謂不待登記即取
    得所有權，有足以排除強制執行之權利云云，顯有誤會（最高法院四十三年台上
    字第八五六號、五十九年台上字第一五六五號判例參照）。
、證據：除援用原審所提證據外，補提執行債務人陳重吉調解聲請書、本院八十六
    年執地字第三三六六號執行債務人陳玉盆答辯狀各一份為證。
    理    由
一、本件被上訴人經合法通知未於言詞辯論期日到場，核無民事訴訟法第三百八十六
    條各款所列情形，爰依上訴人之聲請由其一造辯論而為判決，合先敘明。
二、上訴人起訴主張：被上訴人前執原法院八十九年度聲字第四四０號確定訴訟費用
    額之民事裁定及確定證明書為執行名義，聲請對訴外人陳重吉所有坐落台北縣五
    股鄉○○段更寮小段二地號土地上門牌號碼台北縣五股鄉○○路○段五十二巷十
    五－一、十五－二、十五－七及同巷九號（原門牌號碼為十五之三號）等鋼架石
    棉瓦之建物四棟（下稱系爭房屋）強制執行（即原法院八十九年度民執水字第一
    六六五一號清償債務執行事件）。惟系爭房屋原係伊長子陳重吉所搭建，伊夫妻
    於民國八十一年間主持兒輩分家，由伊將伊所有搭建在陳重吉名下台北縣五股鄉
    ○○段鴨母港小段二八─七地號土地上門牌號碼台北縣五股鄉○○路○段六十三
    巷六號、八號、十號及十二號等四棟鋼鐵石棉瓦造房屋，與陳重吉所有搭建於其
    弟陳重泰名下台北縣五股鄉○○段更寮小段二地號土地上之系爭房屋，成立互易
    契約，並交付受領各該房屋之事實上處分權，且由伊向承租人收取租金迄今九年
    之久，伊就系爭房屋有足以排除強制執行之權利。爰依強制執行法第十五條之規
    定，提起第三人異議之訴，請求撤銷上開執行事件中關於系爭房屋之執行程序等
    語。
    被上訴人則以：系爭房屋係上訴人之子陳重吉所搭建，業經陳重吉繪圖載明位置
    提出於執行法院在案，且陳重泰與陳重吉兄弟間於原法院八十六年度重簡字第一
    三四０號返還房屋事件中，亦認定系爭房屋為陳重吉七十二年間所建造，七十三
    年初完工，而以其中十五之一、十五之三及十五之七號供地主即其父收取房租，
    以抵充陳重吉應付之地租，嗣其父於八十三年四月二十三日死亡，乃由其母即上
    訴人繼續收取房租以抵充地租等情，顯見系爭房屋並非上訴人所有，上訴人僅有
    收取租金之權益，亦無簽訂互易契約之情事，房屋租約不足以證明其所有權；又
    上訴人於另案原法院八十九年度訴字第一三三一號起訴狀內並未主張有所謂互易
    房屋之說，該案判決理由並論斷上訴人於起訴狀自承於七十二年間與土地所有人
    即其夫同意將該地段二地號土地無償供五個兒子興建建物自用或出租，因建築面
    積不均，兄弟紛爭不斷，為防止兄弟鬩牆，上訴人遂於八十一年宣布全部建築物
    無條件收回，統一管理云云，究係基於何法律基礎，未見明瞭。再查上訴人既自
    承非土地之所有人，原所有權人係其配偶，則縱使上訴人主張全部建物應歸地主
    云云，亦應歸其配偶所有；至於稅籍登記，僅係行政機關為便於統籌管理房屋稅
    捐繳納所設之措施，並不足憑以為確定所有權歸屬之依據，且如依上訴人所稱於
    八十一年即已收回，為何遲至八十八年七月五日方申報設籍？況上訴人既稱全部
    建物均收回統一管理，則依上訴人所提出之租約，坐落同地段十五之二、十五之
    四號房屋，為何係由訴外人陳重泰以出租人名義於八十七年間出租他人，同巷十
    五之九、十五之六號亦由訴外人陳林明珠分別於八十八年、八十九年以出租人名
    義出租他人？顯見上訴人互易之說不實；況強制執行法第十五條所謂「就執行標
    的物有足以排除強制執行之權利者」，係指對於執行標的物有所有權、典權、留
    置權、質權存在情形之一者而言。占有，依民法第九百四十條之規定，不過對於
    物有事實上之管領之力，自不包含在內。因系爭房屋為違章建築，地政機關不許
    登記，故該房屋之買受人無從取得所有權之登記，縱上訴人主張買賣或互易關係
    ，亦不能取得所有權，即無排除強制執行之權利等語，資為抗辯。
三、上訴人主張：被上訴人前執原法院八十九年度聲字第四四０號確定訴訟費用額之
    民事裁定及確定證明書為執行名義，聲請對訴外人陳重吉所有坐落台北縣五股鄉
    ○○段更寮小段二地號土地上系爭房屋強制執行，即原法院八十九年度民執水字
    第一六六五一號清償債務執行事件。惟系爭房屋原係伊長子陳重吉所搭建，伊夫
    妻於民國八十一年間主持兒輩分家，由伊將伊所有搭建在陳重吉名下台北縣五股
    鄉○○段鴨母港小段二八─七地號土地上門牌號碼台北縣五股鄉○○路○段六十
    三巷六號、八號、十號及十二號等四棟鋼鐵石棉瓦造房屋，與陳重吉所有搭建於
    其弟陳重泰名下台北縣五股鄉○○段更寮小段二地號土地上之系爭房屋，成立互
    易契約，並交付受領各該房屋之事實上處分權，且由伊向承租人收取租金迄今九
    年之久，伊就系爭房屋有足以排除強制執行之權利等情，為被上訴人所否認，並
    以前開情詞置辯。查：
    按第三人就執行標的物有足以排除強制執行之權利者，得於強制執行程序終結前
    ，向執行法院對債權人提起異議之訴，強制執行法第十五條定有明文。所謂第三
    人就執行標的物有足以排除強制執行之權利者，係指就執行標的物有所有權、典
    權、留置權或質權存在情形之一者而言（最高法院四十四年台上字第七二一號判
    例參照）。本件上訴人主張被上訴人前於原法院八十九年度民執水字第一六六五
    一號清償債務強制執行事件中，聲請查封、拍賣未辦保存登記之系爭房屋四棟，
    為被上訴人所不爭，且經原審調閱該執行卷證資料查明屬實，堪信為真實。又被
    上訴人指封執行之系爭房屋為違章建築之房屋，此為兩造所不爭，並經原法院民
    事執行處會同台北縣新莊地政事務所測量人員進行測量，於補辦建物所有權登記
    後予以辦理查封登記，再辦理系爭房至之鑑價事宜，顯見被上訴人聲請執行之標
    的物為系爭房屋之「所有權」，並非事實上之處分權，上訴人於本件訴訟中則自
    認系爭房屋原係其長子陳重吉即原法院八十九年度民執水字第一六六五一號執行
    案件之執行債務人所搭建，上訴人夫妻於八十一年間主持兒輩分家，由上訴人將
    其所有搭建在陳重吉名下台北縣五股鄉○○段鴨母港小段二八─七地號土地上門
    牌號碼台北縣五股鄉○○路○段六十三巷六號、八號、十號及十二號等四棟鋼鐵
    石棉瓦造建物，與陳重吉所有搭建於其弟陳重泰名下台北縣五股鄉○○段更寮小
    段二地號土地上之系爭房屋，成立互易契約，已因交付受領各該建物事實上之處
    分權等情在卷（見一審卷三五頁補充理由狀、本院卷十頁至十一頁上訴理由狀）
    ，並舉證人陳重泰附和其說（見本院卷六一頁至六二頁），惟非但被上訴人否認
    有互易之事實存在，且依上訴人自認之上開事實以觀，系爭房屋之原始起造人既
    為本件執行債務人陳重吉，陳重吉即已原始取得系爭違章建築房屋之所有權。又
    不動產物權依法律行為而取得者，非經登記不生效力（民法第七百五十八條參照
    ），是系爭違章建築房屋縱有互易之事實，惟違章建築房屋既不能辦理第一次所
    有權登記，上訴人亦不能辦理所有權移轉登記，其所有權仍屬執行債務人陳重吉
    所有，上訴人基於互易債之契約關係占有系爭房屋則僅取得系爭房屋之「事實上
    處分權」，而未取得其所有權，依上開強制執行法第十五條之規定及最高法院判
    例所示自無排除強制執行之權利。
    從而上訴人依強制執行法第十五條之規定提起本件第三人異議之訴，聲請撤銷原
    法院八十九年度民執水字第一六六五一號關於系爭房屋之強制執行程序，即無理
    由，應予駁回。
    原審為上訴人敗訴之判決，核無違誤。上訴意旨指摘原判決不當，求予廢棄改判
    ，為無理由，應予駁回。
    兩造其餘之攻擊防禦方法暨聲明所用之證據，核與本件判決之結果均不生影響，
    已無再予論述之必要，併此敘明。
據上論結，本件上訴為無理由，依民事訴訟法第四百四十九條第一項、第四百六十三
條、第三百八十五條第一項前段、第七十八條判決如主文。
中      華      民      國    九十      年      八      月      八      日
                                民事第四庭
                                    審判長法  官  李  瓊  蔭
                                          法  官  林  金  吾
                                          法  官  楊  豐  卿
右正本係照原本作成。
如不服本判決，應於收受送達後二十日內向本院提出上訴書狀，其未表明上訴理由者
，應於提出上訴後二十日內向本院補提理由書狀（均須按他造當事人之人數附繕本）
上訴時應提出委任律師或具有律師資格之人之委任狀；委任有律師資格者，另應附具
律師及格證書及釋明委任人與受任人有民事訴訟法第四百六十六條之一第一項但書或
第二項（詳附註）所定關係之釋明文書影本。
中      華      民      國    九十      年      八      月      九      日
                                          書記官  殷  丹  妮
附註：
民事訴訟法第四百六十六條之一（第一項、第二項）：
對於第二審判決上訴，上訴人應委任律師為訴訟代理人。但上訴人或其法定代理人具
有律師資格者，不在此限。
上訴人之配偶、三親等內之血親、二親等內之姻親，或上訴人為法人、中央或地方機
關時，其所屬專任人員具有律師資格並經法院認為適當者，亦得為第三審訴訟代理人
。


司法院資訊處製作；財團法人民間司法改革基金會備份。
